最高法院民事判決　　　　　　　一○○年度台上字第一七九號
上　訴　人　年年發企業有限公司
法定代理人　張桂蘭
訴訟代理人　簡承佑律師
　　　　　　張育誠律師
被 上訴 人　旭玥企業有限公司
法定代理人　羅承明
訴訟代理人　陳盈壽律師
上列當事人間請求給付違約金事件，上訴人對於中華民國九十九
年九月二十九日台灣高等法院台中分院第二審判決（九十八年度
建上字第七三號），提起上訴，本院判決如下：
    主  文
原判決關於駁回上訴人其餘上訴及該訴訟費用部分廢棄，發回台
灣高等法院台中分院。
    理  由
本件被上訴人主張：伊於民國九十一年八月十六日將向訴外人華
章工程股份有限公司（下稱華章公司）輾轉由訴外人台灣電力股
份有限公司核能火力發電工程處台中施工處（下稱業主）承攬之
台中發電廠第九號機高溫高壓管路配管工程（下稱系爭工程），
以新台幣（下同）二千零二十九萬九千二百零七元發包上訴人承
作，約定工期為自開工日起一百七十日曆天。上訴人於九十一年
八月十六日開工，迄九十二年十月十七日仍在施工，扣除業主耽
誤之四十五天後，遲延一百七十三天。伊依兩造所立工程契約所
附施工說明書（下稱施工說明書）第四條第一款約定，自得請求
上訴人給付逾期違約金四百零五萬九千八百四十一元等情。求為
命上訴人如數給付，並加付法定遲延利息之判決（被上訴人逾上
開金額之請求，業受敗訴判決確定）。
上訴人則以：伊雖於九十一年八月十六日開工，惟業主於同年十
月二十九日始提供系爭工程所需配料，該七十五天期間伊無法施
工；又因管支撐及管段修改、配合剷修高壓管閥修改，分別增加
工期六十五天及五十四天，上開共計一百九十四天不應計入遲延
工期。又依施工說明書第一條第一項第一款之約定，系爭工程所
需管路、管架、管閥及相關配件，均由業主供應，而依業主九十
九年三月十日函所附之附件所示，其供料日期自九十一年十月二
十九日至九十二年十二月三十一日，大部分均在兩造所約定工程
期間即九十一年八月十六日起至九十二年二月一日止之一百七十
日曆天外，故伊係因不可歸責於己之事由未如期完工，依民法第
二百三十條規定，不負遲延責任等語，資為抗辯。並於第一審主
張：被上訴人尚欠伊工程款尾款三百五十三萬七千三百零二元未
付等語，提起反訴，求為命被上訴人如數給付，並加付法定遲延
利息之判決（未繫屬本院者，不予贅敘）。
原審將第一審命上訴人給付被上訴人超過五十二萬二千五百三十
九元本息部分廢棄，駁回被上訴人該部分之訴，並駁回上訴人其
餘上訴，係以：依施工說明書第三條第一款記載，上訴人應自被
上訴人通知開工日起一百七十日曆天竣工，而上訴人於九十二年
六月六日致被上訴人之聲明通知書上明載系爭工程自九十一年八
月十六日起至九十二年五月三十一日止已完成七成等語，可見上
訴人係於九十一年八月十六日開工。又依業主九十二年十月十七
日工程日報記載上訴人於該日仍在施工。則自九十一年八月十六
日起計算上訴人施工天數至九十二年十月十七日止，扣除因業主
耽誤之四十五天，被上訴人主張上訴人延遲工期為一百七十三日
曆天，自屬有據。上訴人雖抗辯有一百九十四天不應計入遲延工
期云云，惟其未能提出曾依施工說明書第五條約定向被上訴人為
展延工期之申請，且其自承系爭工程邊施工邊修改，並非修改後
再施工屬實，上開抗辯，為無可採。又系爭工程所有料件早由業
主備齊在倉庫中，領料與施工係在上訴人掌控中，上訴人未證明
系爭工程因需配合業主供料而延緩或無法施工，所為不負遲延責
任之抗辯，亦不足採。查施工說明書第四條第一款約定，上訴人
如不能在規定期限內竣工時，每逾一日曆天繳納違約金五萬元，
核屬過高，爰審酌系爭工程之性質、上訴人逾期之天數，被上訴
人未受華章公司逾期罰款等情況，認依政府採購法第六十三條第
一項所發佈之採購契約要項第四十五條第二項關於逾期違約金以
契約價金總額百分之二十為上限之規定，按系爭工程總價二千零
二十九萬九千二百零七元之百分之二十計算違約金為四百零五萬
九千八百四十一元，應屬適當。被上訴人自承尚欠上訴人工程尾
款三百五十三萬七千三百零二元未付，並主張以上開違約金債權
與之抵銷，經抵銷後，其請求上訴人給付違約金於五十二萬二千
五百三十九元本息範圍內，洵屬正當；被上訴人所欠上訴人工程
尾款三百五十三萬七千三百零二元之債務，既因抵銷而消滅，已
如前述，上訴人反訴請求被上訴人給付該款及利息，為無理由，
不應准許等詞，為其判斷之基礎。
惟查因不可歸責於債務人之事由，致未為給付者，債務人不負遲
延責任，民法第一百三十條定有明文。施工說明書第一條記載：
「1.1.1本部分（指高壓高溫管路及其管架之安裝）係指管徑DN6
5 （含）以上之高壓高溫管路、管架、管閥及相關配件之安裝，
所需管料除另有規定外，均由業主供應，其範圍主要包括下列各
系統˙˙˙」等語（見一審外放工程契約書第八頁），可見兩造
就上訴人施作系爭工程關於高壓高溫管路及其管架之安裝之材料
係約定原則上由業主提供，則倘業主未按期供料，自會延誤上訴
人施工期間。上訴人一再抗辯業主於兩造約定之工程期間一百七
十日曆天後，始提供大部分管料供伊安裝，並聲請向業主函查各
式管料之供料時間（見原審卷第一三五、一七○頁）。經原審查
詢後，業主雖以九十九年三月十日函覆有關本工程之供料日期、
領取日期、安裝日期及檢驗日期等資料，如附件一、二、三等語
。然該等附件僅有各式管料之領料日期，而該等日期確大部分均
在兩造約定之工程期間一百七十日曆天即九十二年二月一日之後
（見原審卷第一七八至二○○頁）。倘該等領料日期即為供料日
期，上訴人抗辯伊係因不可歸責於己之事由未如期完工，不負遲
延責任等語，是否毫無足取，非無研求之餘地。原審就上開附件
上所載之領料日期是否即為供料日期，或另有供料日期資料漏未
檢送，未進一步查明，且就認定系爭工程所有料件早由業主備齊
在倉庫中，亦未說明依據，遽認上訴人所為不負遲延責任之抗辯
，為不足採，進而為其不利之判決，不無可議。上訴論旨，指摘
原判決於其不利部分違背法令，求予廢棄，非無理由。
據上論結，本件上訴為有理由。依民事訴訟法第四百七十七條第
一項、第四百七十八條第二項，判決如主文。
中    華    民    國  一○○  年    二    月    十    日
                      最高法院民事第四庭
                          審判長法官  劉  福  來  
                                法官  陳  重  瑜  
                                法官  吳  麗  女  
                                法官  鄭  雅  萍  
                                法官  袁  靜  文  
本件正本證明與原本無異
                                      書  記  官  
中    華    民    國  一○○  年    二    月  二十二  日
                                                      Ｅ